【裁判字號】    97,訴,3129
【裁判日期】    980805
【裁判案由】    返還租賃物等
【裁判全文】
臺灣臺中地方法院民事判決              97年度訴字第3129號
原      告  行政院農業委員會林務局東勢林區管理處
法定代理人  甲○○
訴訟代理人  謝英吉律師
被      告  丙○○
上列當事人間返還租賃物等事件，本院於民國98年7月22日言詞
辯論終結，判決如下：
    主    文
被告應將坐落臺中縣和平鄉大甲溪事業區第六六林班編號假四０
地號土地如附圖(一)所示區域編號Ａ１，面積一三六點八六平方公
尺之工寮、如附圖(一)所示區域編號Ａ２，面積二二八點四０平方
公尺之工寮、如附圖(一)所示區域編號Ａ３，面積一四五點三四平
方公尺之工寮、如附圖(一)所示區域編號Ａ４，面積二０點六三平
方公尺之流籠頭、如附圖(一)所示區域編號Ａ５，面積八八點九八
平方公尺之流籠頭、如附圖(一)所示區域編號Ａ６，面積二０二點
三三平方公尺之涼棚、如附圖(一)所示區域編號Ａ７，面積一二０
點九九平方公尺之工寮、如附圖(一)所示區域編號Ａ８，面積三三
點五一平方公尺之工寮拆除，並將其坐落之土地及同地號如附圖
(一)所示區域編號Ａ，面積三八七八二點五九平方公尺之土地返還
原告，並將土地上之茶樹全部剷除。被告應將坐落臺中縣和平鄉
大甲溪事業區第六七林班編號假三四地號土地如附圖(二)所示區域
編號Ｂ１，面積四點八七平方公尺之廁所、如附圖(二)所示區域編
號Ｂ２，面積九八點七八平方公尺之涼棚、如附圖(二)所示區域編
號Ｂ３，面積一五三點五一平方公尺之工寮拆除，並將其坐落之
土地及同地號如附圖(二)所示區域編號Ｂ，面積一三五五一點四一
平方公尺之土地返還原告，並將土地上之茶樹全部剷除。
被告應給付原告新臺幣壹拾捌萬柒仟肆佰玖拾元，及自民國九十
七年十二月十八日起至其將如第一項所示之土地返還原告之日止
，按年給付原告新臺幣萬柒仟肆佰玖拾捌元。
原告其餘之訴駁回。
訴訟費用由被告負擔。
本判決第一、二項於原告以新臺幣壹佰拾萬肆仟元供擔保後
，得假執行。但被告如以新臺幣肆佰萬壹仟玖佰肆拾陸元為原告
預供擔保，得免為假執行。
原告其餘假執行之聲請駁回。
    事實及理由
一、原告起訴主張略以：
（一）原告管理之坐落臺中縣和平鄉大甲溪事業區第66林班編號
      假40地號土地（下稱系爭40地號林地）如附圖(一)及同事業
      區第67林班編號假34地號土地（下稱系爭34地號林地）如
      附圖(二)所示土地，前經原告與訴外人劉傳仁（已，下以
      姓名稱之）訂定國有森林用地出租造林契約，租地期限自
      民國（下同）59年10月1日起至68年9月30日止，而劉傳仁
      自69年度起即未依約繳納租金，且依約系爭林地不得擅自
      轉讓或出租他人，詎劉傳仁之繼承人乙○○○、劉家齊、
      劉家佑（已另與原告達成和解），不僅未依約造林，且將
      系爭二筆林地轉讓與被告種植茶樹，及搭建使用如附圖(一)
      、(二)所示之地上物。被告對系爭二筆林地並無任何法律權
      源，核屬無權占有，爰依民法第767條之規定，訴請被告
      拆除地上物、剷除地上茶樹並返還林地。
（二）被告占用系爭40地號林地之面積計39759.63平方公尺，占
      用系爭34地號林地之面積計13808.57平方公尺，合計面積
      為53568.2平方公尺。查上開林地均屬未登錄地而無申報
      地價，惟相鄰已登錄之臺中縣和平鄉○○段第0000-0000
      地號林地之申報地價為每平方公尺新臺幣（下同）14元，
      另被告自承訴外人劉家佑於90年間將現耕地轉讓予伊等語
      ，則原告依不當得利之法律關係，請求被告應自起訴狀繕
      本送達翌日起至其將系爭34、40地號林地返還原告之日止
      ，按年給付原告74,996元（計算式：53568.2×14×10%=
      74,996，元以下四捨五入，下同），並應給付本件起訴前
      5年之不當得利374,980元（計算式53568.2×14×10%×5=
      374,980）。
（三）綜上，爰依法提起本件訴訟。並聲明：求為判決：1.被告
      應將坐落臺中縣和平鄉大甲溪事業區第66林班編號假40地
      號林地如附圖(一)所示區域編號A1，面積136.86平方公尺之
      工寮、如附圖(一)所示區域編號A2，面積228.40平方公尺之
      工寮、如附圖(一)所示區域編號A3，面積145.34平方公尺之
      工寮、如附圖(一)所示區域編號A4，面積20.63平方公尺之
      流籠頭、如附圖(一)所示區域編號A5，面積88.98平方公尺
      之流籠頭、如附圖(一)所示區域編號A6，面積202.33平方公
      尺之涼棚、如附圖(一)所示區域編號A7，面積120.99平方公
      尺之工寮、如附圖(一)所示區域編號A8，面積33.51平方公
      尺之工寮拆除，並將其坐落之林地及同地號如附圖(一)所示
      區域編號A，面積38782.59平方公尺之林地返還原告，並
      將林地上之茶樹全部剷除。被告應將坐落臺中縣和平鄉大
      甲溪事業區第67林班編號假34地號林地如附圖(二)所示區域
      編號B1，面積4.87平方公尺之廁所、如附圖(二)所示區域編
      號B2，面積98.78平方公尺之涼棚、如附圖(二)所示區域編
      號B3，面積153.51平方公尺之工寮拆除，並將其坐落之土
      地及同地號如附圖(二)所示區域編號B，面積13551.41平方
      公尺之林地返還原告，並將林地上之茶樹全部剷除。2.被
      告應給付原告374,980元及自起訴狀繕本送達翌日起至將
      聲明第1項之林地返還原告之日止，按年給付原告74,996
      元。並陳明願供擔保請准宣告假執行。
二、被告答辯略以：
（一）查43年間因政府安置及鼓勵農民上山暨輔導種植溫帶果樹
      ，供農作生產使用而予放租，並於58年間頒布「台灣省國
      有林事業區內濫墾地清理計畫」，制定國有林出租造林辦
      法，將已開墾實際農耕之林地納入規範。農民在開墾之際
      多為數人共同開墾，一人具名承租，餘人分租或合夥，又
      具名承租人需頂替坐監，受法律濫墾之制裁，嗣後轉讓換
      約，是為常態現象，因而有轉讓換發第2份契約。而契約
      並無明確規範不得轉讓租賃物，因而有同一出租造林地再
      轉換第三人之事實，轉讓換發出租造林地契約即為常態，
      且為原告所認同。
（二）被告現耕作原告所管理之系爭林地，係由原承租人劉傳仁
      與原告簽定國有森林用地出租造林契約，期限自59年10月
      1日起至68年9月30日止，系爭林地因政府停止放租政策，
      無法由原告處申請轉讓換約，在混植造林方案公告之際，
      於92年劉家佑（劉傳仁之繼承人）之名義，向原告申請恢
      復造林，自93年起連續3年由原告無償提撥樹苗由被告混
      植造林，另被告亦自行購買苗木於系爭林地上增補植，使
      其符合恢復造林方案所規範。被告於97年備妥相關證明文
      件，向原告申請轉讓換約，遭原告拒絕，並強行要求已轉
      讓拋棄之劉家佑辦理繼承承租系爭林地，進而不理會被告
      之陳情，而逕自終止系爭出租造林契約。被告又轉向林務
      局長陳情。被告辛勤照顧系爭林地林木，在在皆符合條件
      ，努力配合政府政策，原告不循解決之道，仍恣意依系爭
      契約百般刁難，實難令被告信服。
（三）97年3月間原告所外包之造林工人誤將系爭34地號林地內
      果樹砍伐鋸除，原造林苗木也遭折損，被告於97年5月間
      至梨山工作站陳述上情，但遭否認其事，直至近日採收果
      實農忙空檔至系爭34地號林地除草，發現誤砍樹部分重新
      長出側芽苗約直徑一公分，被告又將造林木增立竹竿，得
      以標示已造林，原告不查，稱被告未依約造林，系爭34地
      號林地已荒廢，實為嚴重不實指控。又58年濫墾地清理後
      ，除已訂約出租之林地，在從事農耕之外，林務局已完全
      限制山地區濫墾開發，而系爭林地的使用現狀，一直維持
      至今，並無刻意改變地形、地貌，如何破壞水土保持、造
      成土石流現象。
（四）被告自93年間起連續3年原告處領苗及自行購苗，混植於
      系爭林地上，其現有梨、柿、茶樹等，廣義而論，均有時
      間不等之生產力。混植恢復造林方案係將造林木以外之農
      作物皆視為違約、違規作物，其目的為使造林木能正常成
      活生長，而違規作物逐漸減少為要件，因此並無即刻拆除
      地上物、剷除茶樹為必要，原告無視系爭林地之歷史現實
      及正當合法，執意以興訟為手段，做無理欺壓百姓的舉動
      ，試問弱勢之承租人秉持配合政府政策的一貫態度，卻遭
      原告這般強制態度，情何以堪？又政府之公信力何在？
（五）系爭租約乃定型化契約，不容被告有置喙餘地，已明顯不
      公，且未明列契約內之條款法規，亦要對造一方無條件完
      全同意，明顯違反憲法所賦予的平等原則。契約條款之訂
      定雖依訂定當時之相關法規規範，然未納入契約條款之明
      文，亦無涉訂定契約，兩造應概括遵從之責任與義務。原
      告硬將已簽定之契約內未明文訂定之後法，強諸於被告遵
      循、指控被告違約，顯然失據。
（六）系爭出租造林契約自59年至68年為限期，由於原告30年來
      行政人員之疏失怠忽職守與不作為，致使系爭出租造林契
      約因而輾轉延續成為不定期契約，且足認原告默認契約之
      延續性與現耕人之適法性。系爭出租造林契約並未明文不
      得轉讓、種植茶樹，原告已有依約辦理轉讓換第2份契約
      ，又第2份契約准許轉讓換約至第三人承租，被告取得耕
      作權後，自應可辦理轉讓換約，原告百般拒絕、阻撓，認
      定被告無權占用，顯然無據。
（六）查原告收回林地之目的在於自行造林，從而收回後自無可
      能再行出租，既無出租即無租金可供收取，何受租金損害
      之有？縱認原告終止系爭租約，則終止租約後，被告繼續
      占有系爭林地，並未致原告受租金之損害，又混植造林之
      當時，自無租金之徵收。又因原告長達30年未曾處置與不
      作為，而喪失追償之有效期限，致使果實代金追溯期僅為
      5 年，且91年原告推動混植恢復造林政策之際，即停止徵
      收果實分收代金，因此原告追償被告租金（果實分收代金
      ），主張請求返還不當得利，顯無理由。
（七）綜上，原告之訴顯無理由。並聲明：求為判決駁回原告之
      訴及其假執行之聲請，如受不利判決願供擔保請准免假執
      行。
三、法院之判斷：
（一）原告主張其為系爭二筆林地之管理人，系爭二筆林地前為
      劉傳仁向其租用，期間自59年10月1日起至68年9月30日止
      ，自90年間起則由被告占有並據以種植茶樹、設置工作物
      迄今等事實，業據其提出與所述情節相符之國有森林用地
      出租造林契約書、現場照片等為證，且經本院囑託內政部
      國土測繪中心鑑定，亦製有鑑定書、鑑定圖在卷足憑，被
      告對之亦不爭執，則原告之主張，自堪信為真實。至被告
      雖抗辯如上，然查：
    1.被告非系爭租約承租人之事實，有原告所提出之其與劉傳
      仁訂定之系爭租約附卷可憑，且為被告所不爭執，堪信為
      真實。而被告既非租約承租人，自無本於劉傳仁與原告間
      租約約定內容向原告請求續訂租約之權利。被告謂原告無
      由百般拒絕其續租云云，自屬無據。
    2.依系爭原告與劉傳仁訂定之租約第11條約定：「本契約書
      未定事項，承租人完全同意依照臺灣省森林用地出租造林
      辦法、臺灣省國有林事業區內濫墾清理計劃及林務局有關
      法令辦理」。而臺灣省政府於57年10月9日公布（71年3月
      31日修正）「臺灣省國有林事業區出租造林地管理辦法」
      ，其第3條第1項第7款規定：「租地造林人擅自轉讓或轉
      租者，林務局得終止租約。」上開規定乃為加強管理國有
      林事業區出租造林地所訂定（該辦法第1條參照），自適
      用於系爭林地租賃契約。又承租人非經出租人承諾，不得
      將租賃物轉租於他人，承租人違反而將租賃物轉租於他人
      者，出租人得終止契約，此觀諸民法第443條之規定甚明
      。本件劉傳仁之繼承人劉家佑將系爭二筆林地轉讓與被告
      占有使用，顯已違兩造系爭造林契約約定及上揭民法規定
      。原告據以向劉傳仁之繼承人即乙○○○、劉家齊、劉家
      佑終止其與劉傳仁間前訂定之租地造林契約，尚非無據。
    3.民法第451條所定出租人於租期屆滿後須即表示反對之意
      思，始生阻止續租之效力，意在防止出租人於租期屆滿後
      ，明知承租人就租賃物繼續使用收益而無反對之表示，過
      後忽又主張租賃關係消滅，使承租人陷於窘境而設，並非
      含有必須於租期屆滿時，始得表示反對之意義存在。故於
      訂約之際，訂明期滿後絕不續租，或續租應另訂契約者，
      仍難謂不發生阻止續約之效力（最高法院55年台上字第27
      6號判例參照）。查劉傳仁與原告於前揭出租造林契約書
      第10條約定：「契約期滿林木採伐後承租人如需繼續租用
      應依臺灣省森林用地出租造林辦法第13條規定於租約屆滿
      前3個月內聲請林務局續租，逾期視為放棄，期滿由林務
      局收回林地，承租人不得異議。」等語。雙方於租約中既
      約定續租應於租約屆滿前3個月內聲請，劉傳仁於期滿未
      依約聲請續租，則原告與劉傳仁間之出租造林契約亦已於
      68年9月30日因屆滿而消滅。是劉傳仁於68年9月30日後已
      無占有使用系爭林地之合法權源，自無可能由其或其繼承
      人再將系爭林地之租賃權轉讓予被告之可能，且即認被告
      與劉傳仁或其繼承人劉家佑訂有轉讓契約書，依債權相對
      性之原則，亦不能執以對原告主張有權占用。而劉傳仁及
      其繼承人劉家佑等占用系爭林地既已無合法正當之權源，
      被告自劉家佑處取得系爭林地之占有，亦不能對抗原告，
      對原告而言，被告占有使用系爭林地，亦為無權占有。
    4.被告雖另抗辯稱，其已連續3年自原告處領苗及自行購苗
      混植於系爭林地上乙節，即認屬實而有益於造林，然其自
      原告處取得苗木之行為，並不能作為原告業已同意其於系
      爭林地上耕作及設置地上物之佐證。被告既未取得原告同
      意而自行於系爭林地上造林，即難據為被告占用系爭二筆
      林地之適法事由，被告此部分之抗辯，自亦無據。
（三）按所有人對於無權占有或侵奪其所有物者，得請求返還之
      。對於妨害其所有權者，得請求除去之，民法第767條前
      段及中段分別定有明文。查原告主張被告以其所有如附圖
      (一)、(二)所示之工寮、廁所、涼棚、流籠頭等地上物、茶樹
      等作物（面積詳如附圖所示）占用系爭二筆林地乙節，被
      告並不爭執。而該等地上物、作物之存在，自已妨害原告
      就該部分林地所有權之使用收益，則原告請求被告應將如
      附圖(一)、(二)所示之地上物拆除、作物剷除，並將系爭林地
      返還予原告，核屬有據，應予准許。
（四）按依不當得利之法則請求返還不當得利，以無法律上之原
      因而受利益，致他人受受有損害為其要件，故其得請求返
      還之範圍，應以對方所受之利益為度，非以請求人所受損
      害若干為準，無權占有他人土地，可能獲得相當於租金之
      利益為社會通常之觀念（最高法院61年臺上字第1695號判
      例足參）。被告所辯，原告收回造林即無租金損害云云，
      自屬無據，殊無足採。次按耕地之地租不得超過地價百分
      之八，約定地租或習慣地租超過地價百分之八者，應比照
      地價百分之八減定之，不及地價百分之八者，依其約定或
      習慣，土地法第110條第1項定有明文。而無權使用他人土
      地者，其所受利益，為使用本身，「相當於租金」係原受
      利益依其性質不能返還時應償還之價額。且土地所有人固
      得依不當得利法則向無權占用其土地之人請求返還相當於
      租金之損害金，惟其數額，除以申報地價為基礎外，尚須
      斟酌基地之位置、工商業繁榮之程度及占用人利用土地之
      經濟價值及所受利益等項，並與鄰地租金相比較，以為決
      定，並非必達申報地價年息百分之八之最高額。查本件被
      告並不爭執其自90年間起即占有原告管理之系爭二筆國有
      林地，已如前述，則被告就所占有之系爭二筆林地自屬無
      法律原因而受有利益，並致原告受有損害，原告自得本於
      不當得利之法則代國家請求返還相當於租金之不當得利。
      從而，原告請求被告返還無權占用系爭林地之利益，於法
      有據。茲所應審究者，在於原告對被告所主張相當於租金
      之損害金是否相當？而原告請求被告給付起訴前5年之不
      當得利，又請求自起訴狀繕本送達被告之翌日起至被告交
      還系爭土地之日止，被告應按年返還原告相當於租金之不
      當得利。查系爭林地坐落臺中縣和平鄉○○○地段，且土
      地上現除有工寮等地上物外，部分植有茶樹、部分則雜木
      叢生，有兩造各自提出之照片在卷可稽，核非屬城市地方
      之土地。本院審酌系爭林地之坐落位置、工商繁榮程度、
      被告利用該林地可得之經濟價值等情事，認被告應返還原
      告相當於租金之損害金，應以鄰近土地申報總價額之年息
      5%計算為適當。系爭林地遭被告占用之面積共計53,568.2
      平方公尺，以鄰近林地之申報地價每平方公尺14元，是原
      告得請求被告給付相當於租金之損害金，應為每年37,498
      元（計算式：53,568.2平方公尺×14元/平方公尺×5%＝
      37,498元），則原告之前揭請求，其中前5年部分計
      187,490元（37498元×5年）之請求及自起訴狀繕本送達
      翌日即97年12月18日起按年給付37,498元部分，尚非無理
      由；逾此範圍之請求，則屬無據。從而，本件原告依不當
      得利之法律關係，請求被告給付187,490元，及自97年12
      月18日起至返還系爭林地之日止，按年給付37,489元，為
      有理由，逾此部分之請求，即無理由，應予駁回。
四、本件判決之基礎已臻明確，兩造其餘之攻擊防禦方法及舉證
    ，核與判決無影響，毋庸一一論列，併此敘明。
五、兩造均陳明願供擔保，分別聲請宣告假執行及免為假執行，
    本件原告勝訴部分，本院經審酌尚無不合，爰分別定相當擔
    保金額准許之。至原告敗訴部分，其假執行之聲請，已失所
    附麗，併予駁回。
據上論結，本件原告之訴為一部有理由，一部無理由，依民事訴
訟法第79條、第390條第2項、第392條，判決如主文。
中    華    民    國    98    年    8     月    5     日
                  民事第四庭    法  官  王鏗普
正本係照原本作成。
如對本判決上訴，須於判決送達後20日內向本院提出上訴狀。
中    華    民    國    98    年    8     月    5     日
                                書記官


司法院資訊處製作；財團法人民間司法改革基金會備份。
